臺北高等行政法院判決
　　　　　　　　　　　　　　　　　　 95年度簡字第00620號
原　　　告　甲○○
訴訟代理人　許英傑　律師
被　　　告　臺北縣政府
代　表　人　乙○○縣長）住同.
訴訟代理人　丙○○
上列當事人間因醫療法事件，原告不服行政院衛生署中華民國95
年6月30日衛署訴字第0950016998號訴願決定，提起行政訴訟。
本院判決如下：
  主  文
原告之訴駁回。
訴訟費用由原告負擔。
  事  實
一、事實概要：
    原告於臺北縣新莊市○○路173號6樓開設「來成式視力復健
    研究中心」（下稱來成式中心），其因於94年7 月25日在電
    腦網站（http：//www.laicheng.org.tw/index,php3?file=
    index.php3）刊登「來成式視力訓練法…摘下眼鏡不是夢…
    …台灣本土研發（來成式視力復健法），為國內外首創視力
    復健科學。近視、近視性弱視、遠視（含老花）、遠視性弱
    視、散光、散光性弱視…」等文詞之廣告，顯有影射及宣傳
    醫療業務，以達招徠病患之意圖。經臺北市政府衛生局查獲
    ，移送被告衛生局查證認屬違規醫療廣告，被告乃以原告違
    反醫療法第84條規定，依同法第104 條規定，於95年3 月1
    日以北府衛醫字第0950012099號行政處分書處原告新臺幣（
    以下同）5 萬元罰鍰。原告不服，提起訴願，仍遭駁回，遂
    向本院提起行政訴訟。
二、兩造聲明：
    (一)原告聲明：
      1.訴願決定及原處分均撤銷。
      2.訴訟費用由被告負擔。
    (二)被告聲明：
      1.駁回原告之訴。
      2.訴訟費用由原告負擔。
三、兩造爭點：
    (一)原告主張之理由：
      1.本件原告並未於上述網頁中刊載「醫療廣告」宣傳醫療
        業務，以達招徠患者醫療為目的之行為。蓋依上述網頁
        內容觀之，無從得知原告提供何種醫療業務與一般大眾
        ，而得達「招徠患者醫療」之目的，且究係原告於該網
        頁上廣告何種醫療行為，更未見被告說明，此與醫療法
        第9 條「本法所稱醫療廣告，係指利用傳播媒體或其他
        方法，宣傳醫療業務，以達招徠患者醫療為目的之行為
        。」之規定不符。
      2.況查，關於原告是否有提供醫療業務、醫療廣告一事，
        於被告派員前來稽查、訪談時，即已明白告知來訪人員
        。然該來訪人員竟仍於訪問紀要為錯誤之記載，經原告
        當場表示異議後，仍不更改其內容，致原告拒絕於該份
        訪問紀要簽名，此可觀之原處分卷附之訪問紀要自明。
        詎料，嗣後被告竟以該份訪問紀要記載內容為據，主張
        原告對違章事實「坦承不諱」，而予以罰鍰處分，顯與
        事實不符。
      3.再者，本件原告並未提供醫療業務，且於上述網頁內容
        中並未就任何視力訓練器材、醫療業務行為為任何介紹
        ，豈可無證據即推斷原告有為招徠醫療業務而為醫療廣
        告之行為。況依行政程序法第96條第1 項第2 款之規定
        ，原處分書應記載認定人民違章之理由，惟觀諸本件原
        處分書，關於理由一項僅記載「法令依據」，至依照何
        等證據以及如何之法律見解認定原告網頁刊載者為醫療
        法第9 條之「醫療廣告」，均未見原處分書記載。此除
        顯與法相違外，更令原告無從於訴願程序上主張實體理
        由以茲辯解。
      4.綜上，被告所為原處分，關於事實之認定未依證據，認
        定違章之理由，亦未原處分書中說明，僅憑主觀推測認
        定原告有違反醫療法之行為而率以處罰，顯屬違法且不
        當。訴願決定，誤予維持，依法應併予撤銷。為此，爰
        請判決如訴之聲明。
    (二)被告主張之理由：
      1.醫療法第9條規定：「本法所稱醫療廣告，係指利用傳
        播媒體或其他方法，宣傳醫療業務，以達招徠患者醫療
        為目的之行為。」醫療法第84條規定：「非醫療機構，
        不得為醫療廣告。」醫療法第87條規定：「廣告內容暗
        示或影射醫療業務者，視為醫療廣告。」醫療法第104
        條規定：「違反第84條規定為醫療廣告者，處新台幣5
        萬元以上25萬元以下罰鍰。」此為醫療法所明定。
      2.查原告係「來成式中心」負責人，未具醫事人員資格，
        其於網際網路（網址：http://www.laicheng.org.
        tw/ index,php3?file=index.php3）刊載：「來成式視
        力訓練法…摘下眼鏡不是夢……台灣本土研發（來成式
        視力復健法），為國內外首創視力復健科學‧近視、近
        視性弱視、遠視（含老花）遠視性弱視、散光、散光性
        弱視…」等醫療詞句為廣告，顯有影射及宣傳醫療業務
        ，以達招徠病患之意圖，視為醫療廣告，業經台北市政
        府衛生局查獲後以94年8 月16日北市衛醫護字第094362
        17600 號函移送被告衛生局處辦，被告衛生局復分別於
        95年1 月13日及1 月22日現場訪查並製有現場稽查工作
        日誌表、訪問紀要及現場照片紀錄在案。
      3.本件處罰法令依據之一為醫療法第87 條 ，依該規定係
        將內容有暗示或影射醫療業務者，擬制為醫療廣告。故
        與其實際從事行為是否為醫療行為無涉，且原告於其95
        年3 月28日所提之訴願書已自承有本件處分所據之刊載
        內容，其僅爭執此非「醫療廣告」，然其既有刊登系爭
        廣告內容之實，則是否為醫療廣告，自應依法令規定判
        斷之，而非決定於其個人主觀之臆測。
      4.原告辯稱未提供醫療業務，且於上述網頁內容中並未就
        任何視力訓練器材、醫療業務行為為任何介紹，惟醫療
        法第87條規定：「廣告內容暗示或影射醫療業務者，視
        為醫療廣告。」上揭網頁內容以摘下眼鏡不是夢「來成
        式視力訓練法…台灣本土研發（來成式視力復健法），
        為國內外首創視力復健科學‧近視、近視弱視、遠視（
        含老花）遠視性弱視、散光、散光性弱視…」廣告一節
        ，該廣告內容之醫療詞句顯已有暗示、影射醫療業務及
        招醫療業務之情事並違反醫療法第87條之規定。
      5.綜上結論，被告機關所為之行政處分，揆諸前揭規定，
        應無不合，請判決如答辯之聲明。
  理  由
一、按「本法所稱醫療廣告，係指利用傳播媒體或其他方法，宣
    傳醫療業務，以達招徠患者醫療為目的之行為。」、「非醫
    療機構，不得為醫療廣告。」，又「廣告內容暗示或影射醫
    療業務者，視為醫療廣告。」、「違反第84條規定為醫療廣
    告者，處新台幣5萬元以上25萬元以下罰鍰。」為醫療法第
    9、84、87條第1項及104條所明定。
二、經查，原告為「來成式中心」之負責人，該中心於事實欄所
    揭時間及網站，刊登載有「來成式視力訓練法…摘下眼鏡不
    是夢……台灣本土研發（來成式視力復健法），為國內外首
    創視力復健科學。近視、近視性弱視、遠視（含老花）、遠
    視性弱視、散光、散光性弱視…」等文詞之廣告，為原告於
    本院審理時所不爭執，並有系爭廣告、被告衛生局現場稽查
    工作日誌表、訪問紀要及照片數幀等影本附卷可稽，自堪信
    為真實。惟原告主張該廣告僅是復健資訊之介紹，並未提供
    醫療業務，與醫療廣告係為宣導而招徠患者進行醫療行為不
    同云云。然按醫療行為，係指凡以治療、矯正或預防人體疾
    病、傷害、殘缺為目的，所為之診察、診斷及治療；或基於
    診察、診斷結果，以治療為目的，所為的處方、用藥、施術
    或處置等行為之全部或一部之總稱，故矯正人體疾病、殘缺
    所為之處置行為，即屬於醫療行為。本件觀之上開廣告所載
    「來成式視力訓練法…摘下眼鏡不是夢」等語，顯係暗示來
    成式視力訓練法（來成式視力復健法）即為踐行矯正近視、
    弱視、遠視（含老花）、散光等殘缺，而以視力復健為目的
    所為之處置行為，自屬於醫療廣告，原告上該主張，不足採
    信。
三、原告復主張原處分關於理由僅記載「法令依據」，至依照何
    等證據以及如何之法律見解認定原告網頁刊載者為醫療法第
    9 條之「醫療廣告」，均未見原處分書記載，與法有違云云
    。然查，原處分業於事實欄表明原告有上開違規事實，及以
    原告之訪談紀要等為証，並敘明原告上揭行為違反醫療法第
    84條之規定，又於處分理由及法令依據欄記載醫療法第84條
    及104 條，顯已於原處分內就應記載之事項為記載，與行政
    程序法第96條之規定，尚屬無違，原告上開主張，仍不足採
    。
四、綜上所述，被告以原告違反醫療法第84條之規定，依同法第
    104 條之規定處原告5 萬元罰鍰，係屬該法條所訂最低處罰
    之處分，於法並無不合，訴願決定予以維持，亦無不妥。原
    告徒執前詞，訴請撤銷，為無理由，應予駁回。又本件係屬
    簡易案件，爰不經言詞辯論判決，併此敘明。
據上論結，本件原告之訴為無理由，爰依行政訴訟法第233 條第
1 項、第236 條第98條第3 項前段，判決如主文。
中　　華　　民　　國　　96　　年　 　4　　月　 20  　 日
                        第四庭法  官　侯　東　昇
上為正本係照原本作成。
本件以訴訟事件所涉及之法律見解具有原則性者為限，始得於本
判決送達後20日內向本院提出上訴狀並表明上訴理由，如已於本
判決宣示後送達前提起上訴者，應於判決送達後20日內補具上訴
理由書（均須按他造人數附繕本），且經最高行政法院許可後方
得上訴。
中　　華　　民　　國　　96　　年　 　4　　月　 20  　 日
　　　　　　　　　　　　　　　書記官　陳　又　慈
